【裁判字號】    90,重訴,13
【裁判日期】    900608
【裁判案由】    拆除圍籬返還土地
【裁判全文】
臺灣基隆地方法院民事判決  九十年度重訴字第一三號
    原      告  國立中國醫藥研究所
    法定代理人  乙○○
    被      告  甲○○
    訴訟代理人  丙  ○
右當事人間請求拆除圍籬返還土地事件，本院判決如左：
    主    文
被告應將坐落台北縣平溪鄉○○○段平溪子小段第二二０地號土地上如附圖所示長柒
點貳公尺、高壹點捌公尺紅色虛線部分之圍籬拆除，並將上開面積陸玖點柒壹捌壹公
頃之土地返還原告。
訴訟費用由被告負擔。
本判決命被告拆除圍籬部分，於原告以新台幣壹萬元供擔保後，得為假執行；但被告
如於假執行程序實施前以新台幣參萬元為原告預供擔保，免為假執行。命被告返還土
地部分，於原告以新台幣肆仟陸佰肆拾伍萬元供擔保後，得為假執行；但被告如於假
執行程序實施前以新台幣壹億參仟玖佰參拾伍萬元為原告預供擔保，免為假執行。
    事    實
甲、原告方面
一、聲明：如主文第一項所示，並願供擔保請准宣告假執行。
二、陳述：
（一）被告於四十一年二月三日與台北縣政府簽訂台灣省台北縣公有山坡地出租造林
      契約書，承租台北縣政府所有坐落台北縣平溪鄉○○○段平溪子小段第二二０
      地號（下稱系爭土地）之公有山坡地造林，四十九年、七十一年及七十八年均
      分別於前開租賃契約租期屆滿前，就同一土地另訂租約，以接續原有林木使用
      八土地之法律依據，七十八年所簽訂之租約，其租期至八十七年七月十八日屆
      滿，本件租賃契約屆滿後未另訂租賃契約，被告自應返還系爭土地。
（二）嗣因成立國家藥園發展中醫中藥之研究需要，八十六一月二十四日行政院以院
      台財產一字第八六０００八八八號函，准許將系爭土地撥交原告管理。系爭土
      地係因政府政策需要，必須停止租用，參之前揭租賃契約第七條：『出租土地
      ，若因政府政策需要，停止出租或公共事業上需為公共使用時，得終止租約，
      由政府收回，承租人不得異議』之約定，原告係基於公共事業上之需要為公共
      使用，收回系爭土地，被告不得異議。
（三）又被告於租期屆滿後，不僅未返還系爭土地，並以圍籬圍住，妨礙原告進出該
      土地，嗣經原告於八十九年六月五日以中所秘二字第八八００二二０九號函催
      被告拆遷所圍之圍籬，被告竟未予置理，並拒不返還系爭土地，為此提起本訴
      。
三、證據：提出台灣省台北縣公有山坡地出租造林契約書、行政院八十六一月二十四
          日以院台財產一字第八六０００八八八號函、原告八十九年六月五日中所
          秘二字第八八００二二０九號函各一件為證（以上均為影本）。
乙、被告方面
一、聲明：駁回原告之訴及假執行之聲請。如受不利判決，願供擔保請准宣告假執行
          。
二、陳述：
（一）被告於四十一年二月五日向台北縣政府承租系爭土地，面積為六九‧七一八一
      公頃之國有原野地，供作造林之用，租金係按造林之林木以立木材積、竹林以
      株樹、竹筍按重量、果樹按林木分收率、果子按每株平均生產量以比率方式分
      別採利益分收方式給付。系爭土地之租賃於四十九年、七十一年、七十八年歷
      經三次續約，七十八年之續約於八十七年七月十八日租期屆滿，其法律性質為
      私法上之土地租賃契約，合先敘明。
（二）系爭土地經行政院於八十六年一月二十四日以院台財產一字第八六０００八八
      八號函撥用予原告機關管理，惟未知會被告，被告於八十七年租期屆滿前之五
      月六日，向台北縣政府提出續約聲請，方被告知系爭土地已撥予原告機關使用
      ，被告乃轉向原告機關申請續約，原告則告知系爭土地業經撥用，租約已終止
      ，雙方僅存在地上物補償關係，無法續約。
（三）惟依系爭土地之租約第七條『出租土地，若因政府政策需要，停止出租或公共
      事業上需為公共使用時，得終止租約，由政府收回，承租人不得異議，所造林
      木得依約分收或按實予以補償地上物損失』及第十四條『本契約如有未定事項
      ，承租人完全同意，依照台灣省國有林事業區出租造林地管理辦法及出租地之
      有關法令規定辦理』之規定，原告機關向行政院農委會林務局函釋系爭土地上
      農作物徵收之補償標準，該函示說明，應參照前台灣省政府所定「辦理徵收土
      地農林作物等補償遷移費查估基準」辦理補償，即以查估當時當地林業主管機
      關所公布之最新單價為準，系爭土地位於台北縣平溪鄉，自應依台北縣政府農
      業局修訂之「台北縣辦理徵收土地農林作物及水產養殖物、畜禽補償遷移費查
      估基準」為計算每公頃之補償單價，經計算每公頃補償單價為五十六萬元，而
      系爭土地承租面積六九‧七一八一公頃，應補償費總計為三千九百零四萬二千
      一百三十六元。
（四）至於原告委請屏東科技大學就系爭土地上農作物補償費給付標準之查估報告，
      其所列補償面積僅三五‧四公頃，其間相差三四‧三一八一公頃未予列入，其
      查估報告自無可採。被告就該補償費之差額，業向台灣士林地方法院提起訴訟
      中，故就系爭土地上農作物之造林面積及補償費計算標準，尚有爭議，有待維
      持承租區域內之現狀，避免影響查估，故暫以圍籬阻隔以資保護，且委請律師
      函知原告，如欲查估時，應通知被告同往。
（五）從而，在前開給付補償費之訴訟尚未終了前，被告係因租賃關係而種植林木於
      系爭土地上，自有權使用系爭土地，原告請求拆除圍籬返還土地，顯無理由。
三、證據：提出台灣省台北縣公有山坡地出租造林契約書、申請書、原告八十七年十
          二月三十一日台（八七）秘字第一五二三號函、行政院農業委員會林務局
          八十八林政字第二五九二０號函、行政院五十二年六月八日台五二內字第
          三八０五號令、台北縣辦理徵收土地農林作物及水產養殖物、畜禽補償遷
          移費查估基準、屏東科技大學國家藥園地上林木材積量查估報告、台灣士
          林地方法院民事通知單、存證信函各一件為證（以上均為影本）。
丙、本院依原告聲請履勘現場，並函請台北縣瑞芳地政事務所會勘，制有勘驗筆錄、
    複丈成果圖在卷。
    理    由
一、系爭土地原為台北政府管理之國有土地，原由台北縣政府出租與被告，嗣後改由
    原告管理，被告與台北縣政府間就系爭土地之租賃關係，已於八十七年七月十八
    日間因租賃期間屆滿而不存在，惟被告仍占用系爭土地，並於系爭土地上架設系
    爭圍籬，此為兩造所不爭執之事實，並有台灣省台北縣公有山坡地出租造林契約
    書、行政院八十六一月二十四日以院台財產一字第八六０００八八八號函、勘驗
    筆錄、複丈成果圖在卷可稽，自堪信為真實。
二、按國有財產撥給各地政府機關使用者，名義上雖仍為國有，實際上即為使用機關
    行使所有人之權利，故准管理機關起訴代國家主張所有權人之權（參見最高法院
    五十一年度台上字第二六八０號判例）。被告與台北縣政府間之租賃關係既已不
    存在，則就系爭土地顯屬無權占有，原告乃系爭土地之管理機關，自得依民法第
    七百六十七條本於所有權之作用，請求無權占有人即被告除去侵害並返還系爭土
    地。被告以其與台北縣政府之原出租造林契約書第七條「出租土地，若因政府政
    策需要，停止出租或公共事業上需為公共使用時，得終止租約，由政府收回，承
    租人不得異議，所造林木得依約分收或按實予以補償地上物損失」之約定，拒絕
    原告之請求，足見本件所應斟酌者，在於：上開系爭就造林依約分收或按實補償
    約定，應否拘束原告，被告得否以該約定於未分收或補償前，拒絕原告請求返還
    土地，或作為同時履行之抗辯。
三、又按租賃契約為債權契約，具有相對性，不能拘束契約以外之第三人，上開依約
    分收或按實予以補償地上物損之約定，固為事實，惟原告既非契約當事人，自無
    法以該契約拘束原告。
四、復按，物之構成部分除法律有特別規定外，不得單獨為物權之標的物，未與土地
    分離之樹木，依民法第六十二條第二項之規定，為土地之構成部分，與同條第一
    項所稱之定著物為獨立之不動產者不同，故雖對於土地上之樹木有砍伐之權利，
    在未砍伐以前未取得該樹木所有權，仍不得主張其樹木為其所有（參閱二十九年
    上字第一六七八號、三十二年上字第六二三二號判例），本件被告縱使就其所造
    之林木有收取權，在樹木分離前，該樹木係屬系爭土地之一部分，原告仍可代國
    家主張所有權，被告自不得以其所造之林木未分收或補償，作為拒絕原告請求之
    事由。
五、末按所謂同時履行之抗辯，乃係基於雙務契約而發生，倘雙方之債務，非本於同
    一之雙務契約而發生，縱令雙方債務在事實上有密切之關係，或雙方之債務雖因
    同一之雙務契約而發生，然其一方之給付，與他方之給付，並非立於互為對待給
    付之關係者，均不能發生同時履行之抗辯（參閱五十九年台上字第八五０號判例
    ），又即使如耕地三七五減租條例第十七條第二項規定之補償，與同條第一項第
    五款所規定之終止租約收回耕地，並非立於互為對待給付之關係，自不發生同時
    履行抗辯問題（參閱八十三年台上字第二四００號判例）。被告與台北縣政府間
    分收、補償之約定，既不能拘束原告，已如前述，則縱其有分收、補償之權利，
    顯不能認為與原告之物上請求權間有立於互為對待給付之關係，自不發生同時履
    行抗辯。
六、綜上所述，原告依民法第七百六十七條之規定為如主文第一項之請求，為有理由
    ，應予准許。
七、假執行之宣告：兩造均陳明願供擔保，聲請宣告假執行或免為假執行，經核均無
    不合，爰分別酌定相當之擔保金額准許之。
八、結論：本件原告之訴為有理由，依民事訴訟法第七十八條、第三百九十條第二項
    、第三百九十二條判決如主文。
中      華      民      國    九十      年      六      月      八      日
~B臺灣基隆地方法院民事庭
~B法      官  李木貴
右為正本係照原本作成。
對於本件判決如有不服，應於收受送達後廿日內向本院提出上訴書狀，上訴於臺灣高
等法院，並按他造當事人之人數附具繕本。
中      華      民      國    九十      年      六      月     十三     日
~B法院書記官  楊素梅


司法院資訊處製作；財團法人民間司法改革基金會備份。
